臺灣高等法院民事判決
110年度上國字第14號
上  訴  人  楊琳敏  
被  上訴人  新北市新店地政事務所

法定代理人  廖俊隆  
訴訟代理人  王宏瑜  
            陳曉鋒  

上列當事人間請求國家賠償事件，上訴人對於中華民國110年2月
24日臺灣臺北地方法院109年度國字第59號第一審判決提起上訴
，本院於110年9月22日言詞辯論終結，判決如下：
    主      文
上訴駁回。
第二審訴訟費用由上訴人負擔。
    事實及理由
壹、程序部分
一、按依國家賠償法請求損害賠償時，應先以書面向賠償義務機
    關請求之；賠償義務機關拒絕賠償，或自提出請求之日起逾
    30日不開始協議，或自開始協議之日起逾60日協議不成立時
    ，請求權人得提起損害賠償之訴，國家賠償法第10條第1項
    、第11條第1項分別定有明文。查上訴人依國家賠償法規定
    向被上訴人請求損害賠償，經被上訴人以書面拒絕賠償，有
    新北市新店地政事務所民國109年9月26日拒絕賠償理由書附
    卷可按（見原審卷第23-26頁），是上訴人提起本件訴訟，
    於國家賠償法所定之程序上核無不合。
二、按在第二審為訴之變更或追加，非經他造同意，不得為之，
    但擴張或減縮應受判決事項之聲明者，不在此限，民事訴訟
    法第446條第1項但書、第255條第1項第3款定有明文。查上
    訴人之上訴聲明第3項原為：被上訴人應更正系爭車庫建物
    登記之錯誤（見本院卷第234頁）。嗣於本院審理中，上訴
    人減縮上開聲明不予主張（見本院卷334頁），屬不變更訴
    訟標的而減縮應受判決事項之聲明，依前開規定，應予准許
    。
貳、實體部分
一、上訴人主張：伊於94年4月26日因買賣取得坐落於ＯＯ縣ＯＯ市
    （嗣改制為ＯＯ市ＯＯ區，下稱ＯＯ市ＯＯ區）ＯＯ段ＯＯＯ小段99-30及
    99-45地號土地（重測後合併地號：ＯＯ段1268地號，下稱126
    8地號土地）及其上門牌號碼為ＯＯ市○○區○○路0段000巷0號房
    屋（下稱系爭房屋，與1268地號土地合稱為系爭房地）之所
    有權，與訴外人丁莉莉（下逕稱其名）所有門牌號碼ＯＯ市○○
    區○○路0段000巷0號（下稱系爭建物）之車庫（下稱系爭車
    庫），同屬臺北縣政府建設局67店使字第3063號使用執照（
    下稱系爭執照）之基地範圍。惟依系爭執照之竣工標準平面
    圖（C型，下均稱竣工圖）及地盤圖，丁莉莉所有系爭建物
    未繪製車庫存在，卻蓋有系爭車庫；而伊所有系爭房屋竣工
    標準平面圖(A`型，下均稱竣工圖)雖繪有車庫，然實際現場
    並未施作車庫。被上訴人於67年間辦理第一次測量時，未核
    對現場車庫現況與系爭執照之竣工圖，仍於68年間完成系爭
    車庫第一次登記，並給予權狀。伊在本件並非爭執系爭車庫
    占用其所有1268地號土地6平方公尺，而是依系爭執照之竣
    工圖，主張為系爭車庫之所有權人，因被上訴人之登記錯誤
    ，使丁莉莉成為系爭車庫之所有權人，導致伊與丁莉莉紛爭
    訴訟不斷，伊受有系爭車庫所有權及因為車庫產權所引起之
    訴訟損失。又另案起訴丁莉莉拆屋還地時，當時並未發現竣
    工圖與系爭車庫現況不符，伊是109年間才發現，因此請求
    國家賠償未罹於時效。茲因請求國家賠償被拒，爰依土地法
    第68條第1項及國家賠償法之規定請求被上訴人賠償新臺幣
    （下同）450萬元及註銷系爭車庫權狀等語（原審為上訴人
    敗訴之判決，上訴人僅就賠償金額266萬1,545元提起上訴，
    其餘不在本院審理範圍）。並上訴聲明：㈠原判決關於駁回
    後開第二、三項廢棄、㈡被上訴人應給付上訴人266萬1,545
    元，及自上訴理由狀繕本送達之翌日起至清償日止，按年息
    百分之5計算之利息、㈢願供擔保，請准宣告假執行。
二、被上訴人則以：伊乃於67年間應起造人之申請，以起造人共
    同簽屬新建房屋分配協議書及依臺灣省土地建物複丈規則第
    18條規定，由申請人及關係人於通知時間親自到地領丈、進
    行測量，各權利人於複丈後在複丈圖簽名蓋章，確認各人權
    利範圍、位置及公告無異議後，於68年間辦理系爭建物及系
    爭車庫之第一次保存登記。上訴人迭次向伊陳情有關系爭車
    庫疑義，經伊逐案函覆上訴人，並函請新北市工務局（下稱
    工務局）就現場車庫與竣工圖說不一致之情形予以釐清，並
    說明本案67年間辦理第一次測量之相關法令依據，並依行政
    程序法第43條之規定函請工務局釐清系爭車庫之合法性，上
    訴人不服伊前揭函文之說明，分別於109年7月24日、同年8
    月19日提起訴願，經新北市政府於109年10月22日以訴願決
    定書為訴願不受理，理由略為有關竣工圖筆誤或漏列，建物
    所有權人得依使用執照更正標準作業程序規定辦理等語，上
    訴人不服提起行政訴訟中，目前仍在進行中。另案上訴人告
    訴丁莉莉拆屋還地訴訟中雖知系爭車庫有部分坐落於1268地
    號土地，然伊係依起造人及所有權人現場指界而測量，又分
    配協議書具有準物權契約性質，應由原區分所有權人之後手
    繼受，就前開登記事項，伊並無過失；況上訴人於94年買受
    系爭房地即知悉系爭車庫存在，上訴人並未因該登記而受有
    何損害；且上訴人因車庫產權與丁莉莉爭訟之訴訟費用與伊
    之登記並無相當因果關係，伊自得拒絕賠償。又上訴人於10
    1年另案訴請拆屋還地，經臺灣臺北地方法院（下稱臺北地
    院）於101年12月7日以101年度簡上字第353號判決駁回確定
    ，是上訴人於101年即知悉系爭車庫存有登記錯誤之情形，
    惟其遲於109年10月5日始為請求，已逾2年請求權時效等語
    ，資為抗辯。並答辯聲明：㈠上訴駁回、㈡如受不利判決，願
    供擔保請准宣告免為假執行。
三、本院之判斷：
　㈠訴外人林蔭等20餘人於67年12月18日以其等在新北市ＯＯ區ＯＯ
    段ＯＯＯ小段95-6、97-6、97-8、97-9、97-10、97-13、97-14
    、97-15、98-1、99、99-1、99-2、99-6及100地號等土地共
    同興建店鋪集合住宅41間，並簽訂新建房屋分配協議書，約
    定將上開41間住宅分配如該協議書所載，提出土地、建物複
    丈申請，被上訴人於同年月26日為第一次測量。
　　其中99-31、99-63房地及99-30、99-45房地依序分配與訴外
    人邱蘭花及陳成家所有。嗣全體起造人於68年1月8日以新建
    房屋分配協議書為附件，向臺北縣新店地政事務所辦理建物
    所有權第一次登記完畢，其中訴外人邱蘭花分得之99-31、9
    9-63房地之建築改良物勘測結果，除有門牌號碼台北縣○○市
    ○○路0段000巷0號，建物面積203.46平方公尺，建築式樣、
    主體構造及使用種類依序為本國式、二層樓鋼筋混凝土造及
    住宅之建物外，尚有建物面積24.25平方公尺之鋼筋混凝土
    造車庫之附屬建物（即系爭車庫），被上訴人並發予系爭車
    庫之權狀；嗣丁莉莉於75年10月20日取得99-31、99-63土地
    、系爭建物及系爭車庫之所有權，上訴人則於94年4月26日
    自覃華旭取得系爭房地之所有權。系爭房地、系爭建物及系
    爭車庫所有權，均同屬系爭執照之基地範圍，惟依系爭執照
    之竣工圖（C型）及地盤圖所示，丁莉莉所有系爭建物未繪
    製車庫存在，卻蓋有系爭車庫；而上訴人所有系爭房屋竣工
    圖(A`型)雖繪有車庫，然實際現場並未施作車庫。有系爭建
    物測量成果圖暨建物所有權部、系爭房地之建物所有權部暨
    土地登記申請書、土地買賣所有權移轉契約書、系爭執照暨
    地盤圖、新北市政府工務局109年5月12日新北工施字第1090
    857341號函、新北市新店地政事務所109年5月7日新北店地
    測字第1096066628號、109年5月21日新北店地測字第109606
    7828號函、109年6月15日新北店地測字第1096069393號函等
    件在卷可稽（見原審卷第15、19-20、55-77、93-95頁），
    且為兩造所不爭執，堪信為真。
  ㈡查本件起因於上訴人之前前手林逸謙於79年間違法將系爭房
    屋增建至3樓而設置駁崁，因該駁崁重量增加，且阻礙原排
    水通路，致系爭車庫受到損害，丁莉莉乃於95年間起訴請求
    系爭房屋之所有權人即上訴人拆除駁崁及賠償系爭車庫之損
    害，業據本院認定上訴人應拆除上開駁崁，此有本院97年度
    上字第282號判決在卷可按(見本院卷第317-325頁)。上訴人
    因不願拆除駁崁，乃再於101年2月16日以系爭車庫占用其所
    有1268地號土地6平方公尺，另案起訴丁莉莉拆屋還地，業
    經臺北地院以101年度店簡字第342號判決駁回上訴人之訴，
    上訴人提起上訴後，復經該院以101年度簡上字第353號判決
    駁回上訴人之上訴而告確定，有該案判決書在卷可按(見原
    審卷第79-92頁)，並據本院依職權調取上開卷宗核閱無誤，
    堪以認定。而於拆屋還地案之訴訟中，上訴人起訴主張之事
    由為「其為99-30、99-45號土地之所有權人，丁莉莉所有之
    系爭車庫占用上開土地6平方公尺，68年1月8日之新建房屋
    分配協議書，僅記載丁莉莉分配一車庫，未記載99-30、99-
    45土地所有人同意讓丁莉莉之車庫利用部分土地」，此有該
    案起訴書在卷可按（見本院卷第327-329頁）；又依系爭房
    地94年4月25日土地登記申請書所載，上訴人自覃華旭取得
    系爭房地之範圍，並未包含系爭車庫(見原審卷第63-73頁)
    ，且上訴人於本院審理時對於系爭房屋之登記謄本並無附屬
    建物（見本院卷第143頁），及其於94年4月26日取得系爭房
    地之所有權即知上情並不爭執（見本院卷第236頁），足認
    上訴人知悉其非系爭車庫之實際所有權人，應堪認定。
　㈢上訴人於本件訴訟，一改過去訴訟上之主張，改稱：伊要依
    據系爭執照之竣工圖主張權利，伊為車庫之真正所有權人，
    卻因被上訴人於辦理系爭房地、系爭建物、系爭車庫第一次
    測量時，未比對竣工圖與現場狀況，系爭車庫應該為其所有
    系爭房地之附屬建物，卻未依圖施作，蓋在丁莉莉所有系爭
    建物之附屬建物，其因車庫所有權之妨害而與丁莉莉訴訟而
    支出訴訟及執行費用，致其受有損害云云（見本院卷第19、
    131、243、255-261頁）；查我國就建物係採任意登記制度
    ，有關建物辦理第一次測量登記，乃權利人為確保其權利歸
    屬而辦理之保存登記，由申請人及關係人於通知時間親自到
    地領丈，並於複丈後在複丈圖上簽名、蓋章，確認各人之權
    利範圍及位置，業經完成公告程序並無人提出異議而完成登
    記。而被上訴人於67年12月26日所為之第一次測量係應起造
    人之申請，依起造人所提出之新建房屋分配協議書，並依上
    開流程及臺灣省政府63年6月28日府民地甲字第64611號令訂
    定之「臺灣省土地建物複丈規則」第4、16、18條之規定（
    見原審卷第97-102頁）辦理建物登記事宜，業據被上訴人陳
    述在卷（見本院卷第50頁），並有被上訴人110年1月8日以
    新北店地測字第1106010259號函附之土地建物複丈申請相關
    資料足參(見原審卷第147、165-172頁)。足認被上訴人於67
    年間所為之第一次測量及68年間所為之第一次保存登記，各
    區分所有權人對於所分配之位置、權利範圍均無異議。上訴
    人既係於94年4月26日自前手覃華旭取得系爭房地之權利，
    且對於其所取得系爭建物之範圍未含系爭車庫之權利知之甚
    詳，嗣後欲以67年系爭執照之竣工圖主張其為系爭車庫之所
    有權人，進而主張被上訴人之第一次測量、登記不實，顯屬
    無據。
　㈣又上訴人於109年5月18日以系爭執照竣工圖與系爭車庫實際
    位置不符，向被上訴人陳情，請求註銷丁莉莉系爭車庫之所
    有權狀，經被上訴人於109年5月21日函覆上訴人，已將上訴
    人之訴求函請工務局釐清，並於109年5月22日召集工務局及
    拆除大隊召開會議，以釐清系爭執照竣工圖與現況不符之疑
    義。而工務局於109年6月11日以新北工施字第1091059689號
    函覆略以：「依據建築法第34條規定略以：『直轄市、縣（
    市）（局）主管建築機關審查或鑑定建築物工程圖樣及說明
    書，應就規定項目為之，其餘項目由建築師或建築師及專業
    工業技師依本法規定簽證負責。…』，基於行政與技術分立的
    原則，建管人員就建造執照工程圖樣及說明書規定項目予以
    審查，其餘項目由建築師或專業技師就其專業技能方面負完
    全責任，爰有關工程圖樣係屬建築師依法簽證負責範圍，先
    予敘明。倘若本案使用執照竣工圖與建物及土地所有權原
    登記資料不一致者，如渉及竣工圖說筆誤或漏列，建物所有
    權人得依本府使用執照更正標準作業程序規定辦理」等語（
    見本院卷第311頁）。工務局並於109年6月22日以新北工施
    字第1091158210號函覆丁莉莉上開相同之內容（見本院卷第
    313-314頁）。並經被上訴人於109年6月29日以新北店地測
    字第1096069779號函覆丁莉莉，建議丁莉莉依工務局上開函
    文申辦更正等語，有上開函文在卷可按（見本院卷第315-31
    6頁）。另就上訴人訴願部分，復經新北市政府以109年10月
    22日0000000000號訴願決定書為訴願不受理(見原審卷第151
    -154頁)。堪認基於行政與技術分立的原則，有關上訴人所
    指圖樣之錯誤係屬建築師依法簽證負責範圍，與被上訴人現
    場依實況丈量無涉，且如有圖說與建物、土地所有權登記資
    料不一致者，如涉及筆誤，建物所有權人得依使用執照更正
    標準作業程序規定辦理。
　㈤上訴人雖主張因被上訴人為現場第一次測量時，未對照系爭
    執照之竣工圖，即測量系爭車庫並發給權狀，導致後續其與
    丁莉莉間因系爭車庫間糾紛不斷，詳如㈡所述；惟查，系爭
    車庫之實際所有權人始終為邱蘭花及後手丁莉莉（至於系爭
    車庫占用上訴人所有1268地號土地6平方公尺，業經臺北地
    院另案101年度簡上字第353號判決認定上訴人需容忍系爭車
    庫占用其土地，且與本案爭點無涉），縱依上訴人所言，倘
    被上訴人於第一次測量時比對系爭執照竣工圖，發現圖樣與
    系爭車庫現況不符，在各區分所有權人對於所分配之位置、
    權利範圍均無異議之情況下，亦僅生由起造人向建築師反映
    、進行更正圖樣之程序，尚非上訴人所指之土地法第68條第
    1項之登記錯誤、遺漏或虛偽，已如前㈣所述，更無上訴人所
    指系爭車庫所有權人變更為其或其前手所有之可能。被上訴
    人依新建房屋分配協議書及現場起造人之領丈，測量系爭車
    庫並核發權狀，亦難謂有何違法之處；況依上訴人主張之損
    失以觀，其與丁莉莉間之涉訟及強制執行案件，係起因於上
    訴人所有系爭房地違法興建駁坎導致系爭車庫受有損害；又
    上訴人起訴丁莉莉拆屋還地案，更是與本件為相反之主張「
    請求系爭車庫所有權人丁莉莉拆除系爭車庫占用上訴人所有
    1268土地6平方公尺或支付租金」，是上訴人上開訴訟及強
    制執行案件之支出，顯與被上訴人對系爭車庫所為之測量及
    登記無任何相當之因果關係，上訴人據此主張依土地法第68
    條第1項，請求被上訴人應負國家賠償責任，顯屬無據。又
    縱認被上訴人斯時之測量未比對系爭執照之竣工圖而有違失
    ，查國家賠償法70年7月1日施行前即有土地法第68條第1項
    所定情形而得請求損害賠償者，其請求權之時效期間，依其
    性質，自應類推適用民法第197條第1項「自請求權人知有損
    害及賠償義務人時起，2年間不行使而消滅；自有侵權行為
    時起，逾10年者亦同」之規定（最高法院98年台上1190號判
    決意旨參照）。上訴人所主張被上訴人之違失發生在67年間
    ，上訴人迄至109年10月5日起訴已逾10年，並經被上訴人為
    時效抗辯，上訴人之請求權自已罹於時效而消滅，併予敘明
    。
四、綜上所述，上訴人依土地法第68條第1項及國家賠償法之規
    定，請求被上訴人應給付266萬1,545元，及自上訴理由狀繕
    本送達之翌日起至清償日止，按年息百分之5計算之利息，
    非屬正當，不應准許。從而原審所為上訴人敗訴之判決，所
    持理由雖與本院不同，惟結論並無二致，仍應予維持。上訴
    論旨指摘原判決不當，求予廢棄改判，為無理由，應駁回其
    上訴。
五、本件事證已臻明確，兩造其餘之攻擊或防禦方法及所用之證
    據，經本院斟酌後，認為均不足以影響本判決之結果，爰不
    逐一論列，附此敘明。
六、據上論結，本件上訴為無理由，依民事訴訟法第449條第2項
    、第78條，判決如主文。　
中　　華　　民　　國　　110 　年　　10　　月　　6 　　日
                  民事第二十二庭
                      審判長法  官  張靜女
                            法  官  范明達
                            法  官  葉珊谷
正本係照原本作成。
如不服本判決，應於收受送達後20日內向本院提出上訴書狀，其
未表明上訴理由者，應於提出上訴後20日內向本院補提理由書狀
（均須按他造當事人之人數附繕本）上訴時應提出委任律師或具
有律師資格之人之委任狀；委任有律師資格者，另應附具律師資
格證書及釋明委任人與受任人有民事訴訟法第466 條之1第1項但
書或第2項所定關係之釋明文書影本。如委任律師提起上訴者，
應一併繳納上訴審裁判費。
中　　華　　民　　國　　110 　年　　10　　月　　6 　　日

                            書記官  陳玉敏